【裁判字號】    95,上,813
【裁判日期】    951226
【裁判案由】    塗銷抵押權登記
【裁判全文】
臺灣高等法院民事判決                   95年度上字第813號
上  訴  人  乙○○
訴訟代理人  丙○○
            陳鄭權律師
上  一  人
複代  理人  黃勃叡律師
被上  訴人  臺灣土地銀行股份有限公司
法定代理人  甲○○
訴訟代理人  戊○○
            己○○
上列當事人間塗銷抵押權登記事件，上訴人對於中華民國95年7
月19日台灣桃園地方法院95年度訴字第504號第一審判決提起上
訴，本院於95年12月12日言詞辯論終結，判決如下：
    主      文
上訴駁回。
第二審訴訟費用由上訴人負擔。
    事實及理由
一、上訴人起訴主張：
(一)、坐落桃園縣龍潭鄉○○○段99-291、99-370號地號土地（下
    稱系爭土地）前由訴外人劉雲潘於民國（下同）88年 3月24
    日以買賣取得所有權，又於89年4月7日轉賣予訴外人游金滿
    ，再於91年9月19日由伊買受，而劉雲潘於88年3月間邀同伊
    之母親丙○○擔任連帶保證人，向被上訴人石門分行借款新
    台幣（下同）160萬元（下稱系爭借款），並以系爭土地於8
    8年3月31日以桃園縣大溪地政事務所溪電字第107061號登記
    之192萬元之最高限額抵押權 （下稱系爭抵押權），系爭借
    款嗣由丙○○按月清償本息至90年 3月29日止，已全部清償
    完畢，丙○○乃於95年 3月間向被上訴人申請開立清償證明
    以辦理系爭抵押權之塗銷登記，然被上訴人竟以系爭抵押權
    設定契約書第21欄位「申請登記以外之約定事項」第 1行約
    定：「擔保債權包括過去現在及將來發生之債權（含總分行
    處之票據、借貸、透支、墊款、保證等其他一切債權）。」
    等語（下稱系爭約定），認為系爭抵押權擔保範圍包括劉雲
    潘與訴外人顏勇訓於88年11月 2日向被上訴人石門分行借款
    2,600萬元部分（下稱系爭2,600萬元），而拒絕辦理塗銷登
    記。惟最高限額抵押權之債權範圍應有可得確定之判斷標準
    ，又依最高法院92年台上字第370號、92年度台上字第902號
    判決意旨，可知抵押權所擔保債務之範圍，以登記者為限，
    不許當事人任意擴張抵押權所擔保之債務範圍。系爭約定之
    用語僅為概括債權範圍之約定，自難認為有效，故系爭抵押
    權所擔保之範圍應合併系爭約定及同欄位第4、5行記載：「
    依照債務人對權利人所訂定之授信約定書之規定事項辦理。
    」、「於實際貸放時，另立借據或本票」等語觀察。而劉雲
    潘、丙○○以系爭土地授信，由被上訴人決定貸款額度後，
    於88年4月8日簽訂160萬元借據放款，則該160萬元即為系爭
    抵押權擔保之範圍。至劉雲潘於88年11月 2日向被上訴人借
    得2,600萬元部分（下稱系爭2,600萬元），係由其提供名下
    桃園縣龍潭鄉○○○段283-1、283-88、283-89地號3筆土地
    （下稱系爭另3筆土地），及坐落桃園縣龍潭鄉○○○段283
    -15、283-1 6地號土地與同段1109、1110建號建物（下稱系
    爭黃泥塘段房地）為共同擔保，於88年11月1日設定金額3,1
    20萬元之最高額抵押權（下稱系爭另筆抵押權）予被上訴人
    ，系爭2,600萬元借款，係由系爭另3筆土地授信審查結果而
    出借，並非根據系爭土地審查之授信審查結果，是系爭抵押
    權擔保債權範圍僅及於系爭借款而不及於系爭2,600萬元 借
    款。
(二)、依銀行實務設定抵押權金額為放款金額加 2成，系爭借款加
    2成即為192萬元，此即系爭抵押權額度為192萬元 之緣由；
    劉雲潘、丙○○於88年 3月間已將系爭抵押權所擔保之債權
    一定金額之限度借款完畢，劉雲潘於同年11月 2日借款系爭
    2,600萬元時 ，系爭抵押權所擔保之債權範圍已無額度供劉
    雲潘借用，故系爭2,600萬元 借款自非系爭抵押權所擔保之
    範圍。
(三)、系爭抵押權契約約定之內容，係被上訴人預先擬妥之契約條
    款而屬定型化契約條款，依消費者保護法第11條規定: 「企
    業經營者在定型化契約中所用之條款，應本平等互惠之原則
    。」、「定型化契約條款如有疑義時，應為有利於消費者之
    解釋。」同法第12條第 1項規定: 「定型化契約中之條款違
    反誠信原則，對消費者顯失公平者，無效。」同條第2項第1
    款規定: 「違反平等互惠原則者」均推定為顯失公平。本件
    劉雲潘於88年11月2日提供系爭另3筆土地，及系爭黃泥塘段
    房地作為共同擔保，於88年11月 1日設定系爭另筆抵押權予
    被上訴人，若以同一條件向其他銀行借款，則前後兩筆借款
    及抵押權效力應分別發生，系爭抵押權擔保範圍，根本不會
    及於系爭2,600萬元之借款。然而系爭2,600萬元借款，卻因
    系爭抵押權設定契約書及授信約定書上，關於擔保債權範圍
    定型化契約條款之約定，使系爭抵押權擔保範圍擴及系爭2,
    600萬元借款債務 ，致令借款人縱使償還系爭借款後，仍無
    法塗銷系爭抵押權之結果，該定型化條款之約定並未使借款
    人獲得任何利益，反而超出向其他銀行以同一條件借款所須
    負擔之義務，應認為違反平等互惠原則，而對借款人顯失公
    平，系爭抵押權設定契約，應屬無效。
(四)、按解釋意思表示，應探求當事人之真意，不得拘泥於所用辭
    句。又權利之行使，不得違反公共利益，或以損害他人為主
    要目的；行使權利，履行義務，應依誠實及信用方法，民法
    第98條、第 148條第1項、第2項分別定有明文。次按概括最
    高限額抵押權之設定，常係經濟上強者之金融機關，以附合
    契約之形式使經濟上弱者之債務人不得不加以接受，抵押權
    人然後利用抵押物交換價值之獨占，立於較諸其他債權人優
    勢之地位，使抵押人在經濟上終於臣服於抵押權人之控制之
    下，形成壓迫經濟上弱者之不公平後果，有違社會正義，且
    被上訴人所定之定型化契約違反消費者保護法之新聞，時有
    所聞。劉雲潘嗣後向被上訴人借得系爭2,600萬元 借款時，
    被上訴人並未就系爭抵押權擔保範圍擴及系爭2,600萬元 借
    款債務之事實，詳加說明，且丁○○於清償系爭借款時，被
    上訴人表示僅須清償系爭160萬元之借款 ，即可塗銷系爭抵
    押權之設定登記，豈料被上訴人嗣後竟表示系爭2,600萬 元
    之借款亦為系爭抵押權之擔保範圍，拒絕伊塗銷系爭抵押權
    之請求，顯違反誠實及信用原則。
(五)、劉雲潘提供系爭另3筆土地，設定系爭另筆抵押權，系爭2,6
    00萬元借款 ，係根據系爭另3筆土地，進行授信審查，並非
    根據系爭土地授信審查，足認被上訴人與劉雲潘簽定系爭2,
    600萬元借貸契約時，已合意排除系爭2,600萬元借款為系爭
    抵押權所擔保之範圍，否則被上訴人自應將另筆抵押權設定
    為共同最高限額抵押權，連同系爭土地設定最高限額抵押權
    ，本件被上訴人分別以系爭土地授信借款160萬元及系爭另3
    筆土地授信借款2,600萬元 ，足證兩造已同意前、後兩筆抵
    押權僅就個別借款之基礎法律關係擔保，伊已清償系爭借款
    ，自得請求塗銷系爭抵押權之登記，然被上訴人卻拒絕伊請
    求，自屬妨礙伊所有權之行使，為此依民法第 767條中段規
    定提起本件訴訟。爰聲明：被上訴人應將系爭抵押權設定登
    記予以塗銷。
二、被上訴人則以：
(一)、系爭抵押權約定存續期間自88年 3月29日起至138年3月28日
    止，擔保之債權包括現在過去及將來發生之債權（包括總分
    行處之票據、借款、透支、墊款、保證等及其他一切債權）
    ，交付利息日期及方法於每次借款、透支、貼現之契約或借
    據或票據內訂定之。劉雲潘於88年4月8日偕同丙○○為連帶
    保證人，向伊借款160萬元，約定借款期限自同日起至95年4
    月8日止，劉雲潘嗣於同年11月2日又偕同顏勇訓向伊借得系
    爭2,600萬元，截至95年4月21日止，劉雲潘及顏勇訓尚積欠
    伊本金13,875,967元，及自94年 4月11日起至清償日止之利
    息及違約金未還。系爭2,600萬元 借款既在系爭抵押權之存
    續期間內所為，依最高法院66年台上字第1097號判例意旨，
    伊自享有系爭抵押權。
(二)、系爭約定業已明確約定擔保範圍特定之法律關係，即基於票
    據、借款、透支、墊款、保證等基礎法律關係所生之債權，
    並非上訴人所主張之概括最高限額抵押權。再查系爭抵押權
    既經登記，作為登記簿一部分之系爭約定，明確記載擔保範
    圍包括「借款」，則系爭2,600萬元 之借款即屬系爭抵押權
    之擔保範圍，至於劉雲潘是否提供系爭另 3筆土地為擔保，
    實與系爭抵押權之擔保範圍無關。上訴人既自認系爭土地係
    其前手游金滿向劉雲潘買受，則伊本於民法第 867條規定抵
    押權之追及效力，自得對上訴人主張系爭2,600萬元 債權未
    受清償前，仍受系爭抵押權擔保效力所及，上訴人請求塗銷
    系爭抵押權設定登記，應無理由。
(三)、基於契約自由原則，借款人向銀行提出借款之要約，銀行並
    無承諾之義務，尚須審酌借款人之資力、信用、及是否提供
    擔保等要件作為是否放款之依據，對於信用不佳或未提供抵
    押物擔保者，銀行業者多數均拒絕放款。就銀行業而言，其
    所有債權，若能為最高限額抵押權所擔保，獲得清償之風險
    降低，當能增強其對於借款人之放款意願，借款人亦能以較
    優惠之條件或較低之放款利率，自銀行獲得融資；從而，銀
    行以是否提供抵押物擔保及抵押擔保之效力範圍等因素作為
    是否允諾放款之條件，乃即為平等互惠，並無違反平等互惠
    原則而顯失公平情事。本件上訴人之母親丙○○為系爭借款
    債務之連帶保證人，系爭抵押權並由其負責辦理設定事宜，
    其本身為代書事務所之負責人，執行代書業務多年，係一專
    業之土地登記代理人，其對抵押權之設定，究係普通抵押權
    或係最高限額抵押權及其法律效果，均知之甚稔，在系爭抵
    押權設定前，即執業多年，曾辦理為數不少之同類設定契約
    ，且就抵押權設定契約內容及其他約定事項，早已有多年之
    契約審閱經驗，且系爭抵押權設定前，系爭契約即交由劉雲
    潘於合理期限審閱且已充分瞭解其內容，故劉雲潘辦理抵押
    權設定時，對系爭契約條款之法律效果亦知之甚詳，自不得
    嗣因系爭土地移轉予上訴人，即謂系爭約定為違法而主張無
    效，是系爭抵押權設定契約並未違反平等互惠或誠實信用原
    則。
(四)、又所謂消費者，依消費者保護法第 2條之立法解釋，指以消
    費為目的而為交易、使用商品或接受服務者而言。銀行或其
    他金融機構與連帶保證人間所訂立之保證契約，乃保證人擔
    保借款人對金融機構債務之清償責任，金融機構對保證人並
    未提供任何商品或服務，保證人並未因有保證契約而自銀行
    獲得報償，尚非屬消費者保護法所規定有關消費之法律關係
    ，自無該法之適用等語，資為抗辯。
三、原審駁回上訴人之請求，上訴人不服，提起上訴，並於本院
    聲明：(一)原判決廢棄。(二)被上訴人應將系爭土地所有權全部
    ，於88 年3月31日以大溪地政所溪電字第107061號登記之最
    高限額192萬元抵押權塗銷。被上訴人則聲明：上訴駁回。
四、兩造不爭執之事項：(一)劉雲潘於88年 3月29日提供系爭土地
    設定192萬元之系爭抵押權予被上訴人 ，約定存續期間自同
    日起至138年3月28日止，擔保之債權包括現在過去及將來發
    生之債權（包括總分行處之票據、借款、透支、墊款、保證
    等及其他一切債權），交付利息日期及方法於每次借款、透
    支、貼現之契約或借據或票據內訂定之。(二)劉雲潘於88年 4
    月8日偕同丙○○為連帶債務人，向被上訴人借款160萬元，
    約定借款期限自同日起至95年4月8日止。劉雲潘嗣於同年11
    月2日又偕同顏勇訓向被上訴人借款2,600萬元，約定借款期
    限自88年11月2日起至91年11月2日止。(三)劉雲潘又於88年11
    月1日提供系爭另3筆土地及系爭黃泥塘段房地為共同擔保，
    設定另筆抵押權予被上訴人，約定存續期間自88年10月28日
    起至 138年10月27日止，擔保範圍：「為債務人對抵押權人
    現在（包括過去所負現在尚未清償）及將來所負在本抵押權
    設定契約書所定債權最高限額內之借款、票據、透支、墊款
    、保證、信用卡消費款及其他與授信有關之債務包括利息、
    遲延利息、違約金、抵押權人所墊付抵押物之保險費、對債
    務人取得執行名義之費用、實行抵押權之費用與因債務不履
    行而發生之損害賠償。」。(四)系爭另 3筆土地及系爭黃泥塘
    段房地業經原法院91年度執字第7957號、93年度桃金拍字第
    1013號強制執行事件分別拍定，尚不足清償被上訴人債權，
    系爭2,600萬元借款部分，截至95年4月21日止，劉雲潘尚積
    欠被上訴人本金13,875,967元，及自94年 4月11日起至清償
    日止之利息及違約金未償還。
五、本件上訴人主張：系爭抵押權契約內容僅為概括債權範圍之
    約定，其擔保債權範圍並無可得確定之標準，自屬概括最高
    限額抵押權，依學說及實務務見解，難認為有效；又系爭抵
    押權擔保之範圍應合併系爭約定及同欄位第4、5行記載之約
    定觀察，系爭抵押權乃擔保系爭借款而已，並不及於系爭2,
    600萬元之借款 ；況系爭約定，係被上訴人預先擬妥之契約
    條款而屬定型化契約條款，被上訴人於簽約時並未就系爭抵
    押權擔保範圍擴及系爭2,600萬元借款債務之事實 ，詳加說
    明，且丁○○於清償系爭借款時，被上訴人表示僅須清償系
    爭借款，即可塗銷系爭抵押權之設定登記，豈料被上訴人嗣
    後竟表示系爭 2,600萬元之借款亦為系爭抵押權之擔保範圍
    ，顯違反平等互惠及誠實信用原則，被上訴人竟拒絕塗銷辦
    理塗銷登記，自屬妨礙伊對系爭土地之所有權行使，為此依
    民法第 767條中段規定，請求塗銷系爭抵押權設定登記。然
    此為被上訴人所否認，並以上開情詞置辯，是本件應審酌者
    厥為：(一)系爭抵押權擔保之債權範圍為何？系爭約定有無違
    反概括最高限額抵押權之規定而無效：(二)系爭抵押權設定契
    約，是否違反平等互惠及誠實信用原則而為無效？茲分述如
    下：
(一)、系爭抵押權擔保之債權範圍為何？系爭約定有無違反概括最
    高限額抵押權之規定而無效？
    上訴人主張：被上訴人以系爭抵押權設定契約書第21欄位「
    申請登記以外之約定事項」第 1行: 「擔保債權包括現在過
    去及將來發生之債權（含總分行處之票據、借貸、透支、墊
    款、保證等其他一切債權）。」，以此記載認系爭抵押權擔
    保債權範圍包括劉雲潘與顏勇訓於88年11月 2日向被上訴人
    石門分行所借款2,600萬元部分 ，然該用語竟以概括約定作
    為系爭抵押權擔保債權之基礎法律關係，屬概括最高限額抵
    押權之約定，難認有效云云，經查：
(1)、按所謂最高限額之抵押契約，係指所有人提供抵押物，與債
    權人訂立在一定金額之限度內，擔保現在已發生及將來可能
    發生之債權之抵押權設定契約而言。此種抵押權所擔保之債
    權，除訂約時已發生之債權外，即將來發生之債權，在約定
    限額之範圍內，亦為抵押權效力所及。雖抵押權存續期間內
    已發生之債權，因清償或其他事由而減少或消滅，原訂立之
    抵押契約依然有效，嗣後在存續期間內陸續發生之債權，債
    權人仍得對抵押物行使權利。此種抵押契約如未定存續期間
    ，其性質與民法第754條第1項所定就連續發生之債務為保證
    而未定有期間之保證契約相似，類推適用同條項規定，抵押
    人固得隨時通知債權人終止抵押契約，對於終止契約後發生
    之債務，不負擔保責任。反之，此種抵押契約定有存續期間
    者，訂立契約之目的，顯在擔保存續期間內所發生之債權，
    凡在存續期間所發生之債權，皆為抵押權效力所及，於存續
    期間屆滿前所發生之債權，債權人在約定限額範圍內，對於
    抵押物均享有抵押權，除債權人拋棄為其擔保之權利外，自
    無許抵押人於抵押權存續期間屆滿前，任意終止此種契約。
    縱令嗣後所擔保之債權並未發生，僅債權人不得就未發生之
    債權實行抵押權而已，非謂抵押人得於存續期間屆滿前終止
    契約而享有請求塗銷抵押權設定登記之權利（最高法院66年
    台上字第1097號判例意旨參照），又抵押權所擔保之債權，
    其種類及範圍，屬於抵押權之內容，依法應經登記，始生物
    權之效力，但如因內容過於冗長，登記簿所列各欄篇幅不能
    容納記載，可以附件記載，作為登記簿之一部分。因此關於
    最高限額抵押權所擔保之債權，雖未記載於土地登記簿，然
    於聲請登記時提出之最高限額抵押權設定契約書，有該項債
    權之記載者，此契約書既作為登記簿之附件，自為抵押權效
    力所及。」（最高法院84年台上字第1967號判例意旨參照）
    。可知最高限額抵押權，係指對於債權人一定範圍內之不特
    定債權，在一定金額限度內，由債務人或第 3人提供所有之
    不動產為擔保之抵押權，而此一定範圍發生不特定債權之法
    律關係，即係最高限額抵押權之基礎關係，最高限額抵押權
    乃從屬於該基礎關係，而非從屬於特定債權，凡屬其原因之
    基礎關係發生之債權，在不逾最高限額範圍內者，均為最高
    限額抵押權擔保之效力所及，且其所擔保之債權，包括土地
    登記簿及於聲請登記時所提出作為附件之最高限額抵押權設
    定契約書所記載之債權，即上訴人所舉最高法院86年度台上
    字第3114號、86年度台上字第3002號、92年度台上字第 370
    號、92年度台上字第 902號判決意旨，與謝在全大法官見解
    及民法第881條之1之修正草案，亦均同此見解。
(2)、經查，系爭抵押權申請登記時，系爭約定既約明系爭抵押權
    所擔保之債權包括現在過去及將來發生之債權（含總分行處
    之票據、借款、透支、墊款、保證等及其他一切債權），此
    有系爭抵押權設定契約書在卷可稽（原審卷第22頁），足見
    劉雲潘、丙○○及被上訴人已明白約定申請登記系爭抵押權
    所擔保之基礎原因關係為票據、借款及保證等法律關係，凡
    於系爭抵押權存續期間內，基於上開基礎關係所已發生及現
    在、將來發生之債權，於其最高限額192萬元額度內 ，均為
    系爭抵押權所擔保之債權範圍甚明，自堪認系爭約定已明確
    表明系爭抵押權所擔保之特定法律關係，而與上述最高限額
    抵押權之要件相符合，非屬概括最高限額抵押權，已無疑義
    ，上訴人主張系爭抵押權所擔保之基礎法律關係並非特定明
    確云云，要無可採。
(3)、上訴人另主張：系爭抵押權所擔保之範圍應合併系爭約定及
    同欄位第4、5行記載：「依照債務人對權利人所訂定之授信
    約定書之規定事項辦理。」、「於實際貸放時，另立借據或
    本票」之約定綜合觀察，而劉雲潘、丙○○以系爭土地授信
    ，由被上訴人決定貸款額度後，於88年 4月8日簽訂160萬元
    借據放款，則該160萬元 即為系爭抵押權擔保之範圍云云。
    惟系爭抵押權設定契約書另記載：「依照債務人對權利人所
    訂定之授信約定書之規定事項辦理。」、「於實際貸放時，
    另立借據或本票」等語，僅指系爭抵押權所擔保之基礎關係
    內容應依債權人（即被上訴人）及債務人（即劉雲潘及丙○
    ○）雙方所訂定之授信約定書規定辦理，劉雲潘及丙○○並
    應於被上訴人實際貸放時，另立借據或本票予被上訴人之意
    ，尚難據以認定系爭抵押權所擔保之債權範圍僅限於系爭借
    款，否則當初劉雲潘、丙○○借款時僅設定192萬元 之一般
    抵押權為已足，自無設定系爭抵押權之必要。是上訴人主張
    系爭抵押權所擔保之債權範圍僅及於系爭借款而不及於系爭
    2,600萬元借款債務云云，應非可採。
(4)、上訴人又主張：劉雲潘於88年 3月間已將系爭抵押權所擔保
    之債權一定金額之限度借款完畢，劉雲潘於同年11 月2日借
    款系爭2,600萬元時 ，系爭抵押權所擔保之債權範圍已無額
    度可供劉雲潘借用，故系爭2,600萬元 借款自非系爭抵押權
    所擔保之範圍云云。惟查，系爭抵押權設定時，劉雲潘與丙
    ○○係向被上訴人借款系爭160萬元 ，嗣後劉雲潘及顏勇訓
    雖另向被上訴人借得系爭2,600萬元 ，並設定系爭另筆抵押
    權，惟依前述，系爭抵押權乃應從屬於其約定之基礎關係（
    即系爭約定所稱之票據、借款及保證等法律關係），而非從
    屬於特定債權（即系爭借款債權），且系爭抵押權之最高限
    額192萬元亦高於劉雲潘及丙○○實際所借之160萬元，並無
    上訴人所主張於88年11月 2日已無額度可供劉雲潘再向被上
    訴人借款使用之情形。而系爭2,600萬元 借款既係在系爭抵
    押權約定之存續期間內，基於被上訴人與劉雲潘間之借款法
    律關係所發生，則依系爭約定內容，堪認系爭抵押權所擔保
    債權範圍除系爭借款外，尚包括系爭2,600萬元借款 ，應無
    疑義，是上訴人此部分之主張，亦屬無據。
(5)、上訴人復主張：系爭借款及系爭2,600萬元借款 ，係分別依
    據系爭土地及系爭另 3筆土地進行授信審查，足認被上訴人
    與劉雲潘簽定系爭2,600萬元借貸契約時，已合意將系爭2,6
    00萬元借款排除於系爭抵押權擔保範圍內，否則被上訴人自
    應將另筆抵押權設定為共同最高限額抵押權，連同系爭土地
    設定最高限額抵押權云云。然此為被上訴人所否認，按當事
    人主張有利於己之事實，就其事實負有舉證之責任，民事訴
    訟法第 277條前段定有明文。本件上訴人迄未舉證證明被上
    訴人與劉雲潘間已合意排除系爭2,600萬元 借款為系爭抵押
    權擔保範圍之事實；況其等若有上開合意排除之事實，何以
    未訂明於借貸契約中；至劉雲潘前後辦理貸款，其所提供土
    地設定抵押權之方式，本有選擇之自由，自不得以其未將其
    另筆抵押權設定為共同最高限額抵押權，連同系爭土地設定
    最高限額抵押權之情形，即認被上訴人與劉雲潘間已合意將
    系爭2,600萬元 借款排除於爭抵押權擔保範圍之中，是上訴
    人上開抗辯，應無可採。
(二)、系爭抵押權擔保債權範圍之約定是否違反平等互惠及誠信原
    則而為無效？
    上訴人主張：系爭抵押權契約係被上訴人預先擬妥之契約條
    款而屬定型化契約條款，被上訴人於簽約時並未就系爭抵押
    權擔保範圍擴張及於系爭2,600萬元 借款債務之事實，詳加
    說明，且丁○○於清償系爭借款時，被上訴人表示僅須清償
    系爭160萬元之借款 ，即可塗銷系爭抵押權之設定，豈料被
    上訴人嗣後竟表示系爭2,600萬元 之借款亦為系爭抵押權之
    擔保範圍，拒絕伊塗銷系爭抵押權之設定，顯違反平等互惠
    及誠實信用原則，對上訴人顯失公平，系爭抵押權設定契約
    ，應屬無效云云。經查：
(1)、基於契約自由原則，借款人向銀行提出借款之要約，銀行並
    無承諾之義務，尚須審酌借款人之資力、信用、及是否提供
    擔保等要件作為是否放款之依據，對於信用不佳或未提供抵
    押物擔保者，銀行業者多數均拒絕放款。就銀行業而言，其
    所有債權，若能為最高限額抵押權所擔保，獲得清償之風險
    降低，當能增強其對於借款人之放款意願，借款人亦能以較
    優惠之條件或較低之放款利率，自銀行獲得融資，從而，銀
    行以是否提供抵押物擔保及抵押擔保之效力範圍等因素作為
    是否允諾放款之條件，並無違反平等互惠原則而顯失公平之
    情形。
(2)、又上訴人之母親丙○○擔任訴外人劉雲潘向被上訴人借款之
    連帶債務人，系爭借款及系爭抵押權設定登記等事宜均係由
    其負責辦理，其本身為代書事務所之負責人，辦理產權過戶
    、抵押貸款、贈與繼承、保存分割、二貸及法拍等業務長達
    18年等情，業據其自承在卷（本院卷第75頁正反面），並有
    其名片在卷可稽（本院卷第26頁），是其對抵押權之設定，
    究係普通抵押權或係最高限額抵押權，已知之甚稔，其在系
    爭抵押權設定前，即執業多年，曾辦理為數不少之同類設定
    契約，且就抵押權設定契約內容及其他約定事項，早已有多
    年之契約審閱經驗，且系爭抵押權設定前，系爭抵押權設定
    契約即交由劉雲潘於合理期限審閱且已充分瞭解其內容，此
    有授信約定書在卷可稽（原審卷第60頁、第61頁），故劉雲
    潘辦理抵押權設定時，對系爭約定之法律效果應知之甚詳，
    且顯知悉系爭抵押權所擔保之債權範圍，是上訴人主張被上
    訴人並未就系爭抵押權所擔保之債權範圍，詳為告知，應屬
    無效云云，自非可取。
(3)、上訴人雖又主張：劉雲潘若以同一條件向其他銀行借款，則
    前後兩筆借款及抵押權效力應分別發生，系爭抵押權擔保範
    圍，根本不會及於系爭2,600萬元之借款，然而系爭2,600萬
    元借款，卻因系爭抵押權設定契約書及授信約定書上，關於
    擔保債權範圍定型化契約條款之約定，使系爭抵押權擔保範
    圍擴張及系爭2,600萬元債務 ，致令借款人縱使償還系爭借
    款後，仍無法塗銷系爭抵押權之結果，該定型化條款之約定
    並未使借款人獲得任何利益，反而超出向其他銀行以同一條
    件借款所須負擔之義務，亦應認為違反平等互惠原則云云。
    然查，劉雲潘辦理系爭抵押權設定時，對系爭約定之法律效
    果，已知之甚詳，已如前述。劉雲潘既決定再向被上訴人借
    款2,600萬元 ，自有其考量之因素，例如，其同在被上訴人
    公司借款，所獲得之貸款額度、利率、清償期限等，可能優
    於其他行庫，是劉雲潘本於此考量而在被上訴人公司借得另
    筆2,600萬元借款 ，自應為系爭抵押權擔保範圍所及，乃合
    理公允，並無不公平或有違平等互惠原則之情；至上訴人若
    以同一條件向其他銀行借款，則前後兩筆借款及抵押權效力
    應分別發生，系爭抵押權擔保範圍，並不及於 系爭2,600萬
    元之借款，此乃抵押權效力之問題，與本件是否有無違反平
    等互惠原則，並不相涉，上訴人上開主張，顯非可取。
(3)、又所謂消費者，依消費者保護法第 2條之立法解釋，指以消
    費為目的而為交易、使用商品或接受服務者而言。銀行或其
    他金融機構與連帶保證人間所訂立之保證契約，乃保證人擔
    保借款人對金融機構債務之清償責任，金融機構對保證人並
    未提供任何商品或服務，保證人並未因有保證契約而自銀行
    獲得報償，尚非屬消費者保護法所規定有關消費之法律關係
    ，自無該法之適用（最高法院90年度台上字第2011號、90年
    台上字第1414號、93年度台上字第1762號判決意旨參照），
    準此，本件上訴人主張被上訴人與劉雲潘所訂之系爭抵押權
    設定契約內容，違反平等互惠原則，而對借款人顯失公平，
    系爭抵押權設定契約，違反消費者保護法第11條之規定而無
    效云云，殊無可取。
(4)、上訴人主張被上訴人已表示僅清償系爭160萬元之借款 ，即
    可塗銷系爭抵押權之設定，伊已清償系爭款後，被上訴人竟
    表示系爭2,600萬元之借款亦為系爭抵押權之擔保範圍 ，拒
    絕伊塗銷系爭抵押權之設定，顯係違反誠信原則云云，並舉
    證人丙○○及丁○○之證詞為證。經查，證人丙○○及丁○
    ○分別為上訴人之母親及阿姨，丙○○且為系爭借款之連帶
    保證人，及辦理本件抵押借款之人，是其等所述，已難期公
    允。次查證人丁○○證稱：被上訴人櫃檯人員有跟我說，將
    這一筆錢繳清，就可以塗銷」等語（本院卷第74頁），惟證
    人丁○○既非系爭借款契約之當事人，衡情，被上訴人自不
    可能對非借款當事人承諾塗銷系爭抵押權，且得否塗銷系爭
    抵押權設定，本應依契約之內容而定，而被上訴人櫃檯人員
    既對系爭借款契約內容並不暸解，亦無決定權，自無可能對
    證人丁○○為上開之意思表示，是證人丁○○之證詞，殊有
    違常理；且縱有如證人丁○○所稱之詢問，亦屬通常情形一
    般之詢問，並非對本案完整詳實之答覆，尚難認被上訴人已
    承諾上訴人清償系爭借款後即可辦理系爭抵押權之塗銷登記
    。又查，證人丙○○係代書事務所之負責人，長期從事產權
    過戶、抵押貸款等業務，已如前述，其對系爭抵押權之法律
    效果，當知之甚稔，其已明瞭於何種條件之下即可塗銷系爭
    抵押權設定登記，自無詢問他人之必要。況依證人丙○○所
    述其係以電話聯絡方式詢問被上訴人石門分行前經理葉律宏
    後，經葉律宏告知若清償系爭借款後，即可塗銷系爭抵押權
    之設定等語（本院卷第75頁）。然葉律宏於86年12月31日已
    調離被上訴人石門分門經理職位之情，為上訴人所不爭執，
    可見葉律宏並未參與系爭借款業務，則葉律宏如何能正確地
    回覆證人丙○○之詢問，即有可疑；再者，葉律宏並非被上
    訴人石門分行之人員，其私下對丙○○之詢問為答覆，，係
    其個人之意見，並不能拘束被上訴人。是上訴人以上開證人
    之證詞，主張被上訴人有違誠信原則云云，亦無可取。
六、系爭2,600萬元借款債務 ，經原法院以91年度執字第7957號
    、93年度桃金拍字第1013號強制執行事件，分別拍定系爭另
    3筆土地及系爭黃泥塘段房地結果，截至95年4月21日止，劉
    雲潘尚積欠被上訴人本金13,875,967元，及自94年 4月11日
    起至清償日止之利息及違約金未償還乙節，為兩造所不爭執
    ，足認系爭抵押權所擔保之債權即系爭2,600萬元借款 ，並
    未清償完畢，系爭借款雖經丙○○清償完畢，系爭抵押權仍
    為擔保系爭2,600萬元債權而繼續存在 ，是上訴人雖輾轉自
    劉雲潘受讓系爭土地，依民法第 867條規定「不動產所有人
    設定抵押權後，得將不動產讓與他人。但其抵押權不因此而
    受影響」，系爭抵押權擔保系爭2,600萬元借款之效力 ，並
    不受影響，則被上訴人拒絕上訴人或丙○○塗銷系爭抵押權
    設定登記之請求，自屬權利之正當行使，尚無侵害系爭土地
    所有權可言，上訴人主張系爭2,600萬元 借款不足受償部分
    應屬無擔保債權，被上訴人拒絕塗銷系爭抵押權，有妨礙上
    訴人所有權之行使云云，即無可取。
七、綜上所述，系爭抵押權設定契約並未違反最高限額抵押權之
    要件而屬有效，所擔保債權之範圍亦包括 系爭2,600萬元借
    款，且被上訴人與劉雲潘間之抵押借款並未有違反平等互惠
    及誠信原則，被上訴人自得拒絕塗銷系爭抵押權；從而，上
    訴人依民法第 767條中段規定，請求被上訴人塗銷系爭抵押
    權設定登記，於法無據，不應准許。原審為上訴人敗訴之判
    決，經核於法並無不合。上訴意旨指摘原判決不當，求予廢
    棄改判，為無理由，應予駁回。
八、本件事證已臻明確，兩造其餘攻擊及防禦方法，核與本件判
    決結果或兩造協議之爭點均無影響，爰不一一論述，併此敘
    明。
九、據上論結，本件上訴為無理由，依民事訴訟法第449條第1項
    、第78條，判決如主文。
中    華    民    國    95    年    12    月    26    日
                    民事第十五庭
                        審判長法  官  黃騰耀
                              法  官  許文章
                              法  官  黃國永
正本係照原本作成。
如不服本判決，應於收受送達後20日內向本院提出上訴書狀，其
未表明上訴理由者，應於提出上訴後20日內向本院補提理由書狀
（均須按他造當事人之人數附繕本）上訴時應提出委任律師或具
有律師資格之人之委任狀；委任有律師資格者，另應附具律師資
格證書及釋明委任人與受任人有民事訴訟法第466條之1第1項但
書或第2項（詳附註）所定關係之釋明文書影本。
中    華    民    國    95    年    12    月    28    日
                              書記官  葉國乾
附註：
民事訴訟法第466條之1（第1項、第2項）：
對於第二審判決上訴，上訴人應委任律師為訴訟代理人。但上訴
人或其他法定代理人具有律師資格者，不在此限。
上訴人之配偶、三親等內之血親、二親等內之姻親，或上訴人為
法人、中央或地方機關時，其所屬專任人員具有律師資格並經法
院認為適當者，亦得為第三審訴訟代理人。


司法院資訊處製作；財團法人民間司法改革基金會備份。
